【裁判字號】    99,訴,835
【裁判日期】    990811
【裁判案由】    退伍金
【裁判全文】
臺北高等行政法院判決
                                       99年度訴字第835號
                                     99年7月28日辯論終結
原      告  甲○○
被      告  行政院國軍退除役官兵輔導委員會
代  表  人  乙○○○○○○○○
訴訟代理人  丙○○
            丁○○
上列當事人間退伍金事件，原告提起行政訴訟，本院判決如下：
    主  文
原告之訴駁回。
訴訟費用由原告負擔。
    事實及理由
一、事實概要：
    原告於民國（下同）67年9 月8 日以上尉軍階退伍，為退伍
    除役軍官，經被告為就業安置，於70年5 月4 日轉任被告榮
    民工程事業管理處擔任翡翠施工處會計室組員，依被告頒佈
    「國軍退除役軍官協助性安置作業規定」第8 條第1 項第1
    款規定，原告繳全數退伍金新台幣（下同）28,546元予被告
    ，另依被告63年6 月12日輔貳字第5391號函所示，該筆退伍
    金應繳存國庫，俟原告脫離就業時，無息發還。嗣被告因公
    務員退休法第13條於68年1 月間修正，規定退休再任人員，
    無庸繳回已領退休金，乃以71年2 月10日以輔貳字第2271號
    函發「行政院退除役官兵輔導委員會協助性安置就業調整措
    施」，其第4 點第4 款第l 目揭示，已經協助性安置就業軍
    官繳存無息保管之退伍金，即予發還。原告於98年12月18日
    向被告申請發還原繳存之退伍金。被告以98年12月25日輔參
    字第0980004910號書函（下稱系爭函文）復原告，以原告原
    繳存之退伍金已於71年5 月1 日發還。原告不服，提起訴願
    ，經訴願以系爭函文非行政處分為由而不受理，遂提起本件
    行政訴訟。
二、原告聲明求為判決：(一)被告發還繳存退伍金28,546元，按消
    費者物價指數調整計算後為47,044元；(二)被告應給付損害賠
    償1億元。並主張如下：
    被告於70年間以繳存退伍金始予安置就業為前提，並以軍職
    年資得合併計算公務人員退休年資為誘因，原告遵照辦理繳
    回，爾後公務部門片面更改法令解釋與原雙方意旨不符，顯
    違信賴保護原則，被告即應立予發還並謀求補救措施，不當
    延宕迄今，顯有怠於應作為而不作為之義務，造成應退還之
    退伍金因時間久遠，金額價值有大異於當時之實際購買力情
    況，為求公平合理考量，按當時70年4 月被告函知原告收取
    退伍金之消費者物價總指數為164.8 ，以調整計算方式應為
    28,546×164.8 ＝47,044元。公部門處理人民申請案件，應
    探求真意後，作出適法之處分，不得規避應有之行政行為，
    方屬政府受人民付託當盡其應盡義務，原告請求發還退伍金
    事件，迭經行政文書往返，行政救濟提起，浪費行政資源，
    造成原告返還退伍金求償無門，原告精神損耗難以估計，依
    法要求被告應給付原告精神賠償金1億元。
三、被告聲明求為判決駁回原告之訴，並主張如下：
  (一)有關退除役官兵就業安置繳存退伍金事宜，涉及過去時空背
    景，緣於62年間被告依據國軍退除役官兵輔導條例及其施行
    細則，訂定「國軍退除役軍官就業安置處理程序」乙種，該
    處理程序第2 條第2 項規定，將已領退伍金者，排除於輔導
    就業範疇，嗣考量退伍軍人因再行謀職確有困難，乃本於照
    顧及解決其實際生計，特訂頒「國軍退除役軍官協助性安置
    作業規定」及「國軍退除役士官士兵再安置作業規定」，規
    範軍官再安置就業時，須繳存原領全部退伍金，士官、士兵
    再安置就業時，須繳存半數退伍金後再予安置。另依被告63
    年6 月12日輔貳字第5391號函略以：退伍除役支領退伍金自
    謀生活軍官，依照規定，被告不再輔導就業，惟對會屬技術
    人員及外介專案安置人員，得依需要及其志願將所領退伍金
    繳回後，予以輔導就業，但對繳回退伍金，應比照公務人員
    退休法第13條規定，由被告繳存國庫，俟脫離就業時，無息
    發還。
  (二)復因應68年修正「公務人員退休法」第13條條文修正暨70年
    問配合國防部修正陸海空軍士官服役條例施行細則，被告於
    71年2 月10日以輔貳字第2271號函發「行政院退除役官兵輔
    導委員會協助性安置就業調整措施（下稱調整措施）」乙種
    ，該調整措施第4 點第4 款第l 目規定：「已經協助性安置
    就業軍官繳存無息保管之退伍金，即予發還。」並自同年起
    辦理退伍官兵繳存被告之退伍金全面發還作業，其間歷多次
    公告與通知，大部分均已完成發遂，僅少數或因調離席安置
    機關或住所變遷等因素尚未受領。
  (三)原告於70年5 月4 日於被告榮民工程事業管理處（下稱榮工
    處）擔任○○施工處○○室組員，至74年6 月20日離職轉任
    他職，在此期間，被告業依前開調整措施規定，於71年5 月
    間由榮工處墊付原告並取據報會。茲因原告任職榮工處○○
    施工處，乃以簽據發還方式辦理，再以檢附領據結報，會計
    原始憑證已逾保管年限，業於90年間依程序報請審計部同意
    辦理銷毀，惟被告及榮工處（現已改制為榮民工程股份有限
    公司）仍保存當時發還原繳退伍金之相關文案，足資佐證確
    已發還原告原繳退伍金之事實。
四、本院判斷如下：
  (一)按「（第1 項）公法上之請求權，除法律別有規定外，因五
    年不行使而消滅。（第2 項）公法上請求權，因時效完成而
    當然消滅。」行政程序法第131 條第1 項、第2 項定有明文
    ，基此，行政程序法實施後成立之公法上請求權5 年不行使
    ，即應當然消滅，無待於義務人行使拒絕履行義務之抗辯權
    。惟行政程序法係90年1 月1 日開始施行，對於該法施行前
    成立之公法上請求權並無適用，目前實務之通說認為除法律
    別有規定外，關於請求權期間之長短、起算點及中斷時效之
    規定應類推適用民法之規定，但本質上既為公法上請求權，
    為求法律安定，消滅時效期間屆滿，即應認權利失效，合先
    敘明。
  (二)查原告原為退伍除役軍官，經被告為就業安置轉任被告榮民
    工程事業管理處擔任○○施工處○○室組員，依被告頒佈「
    國軍退除役軍官協助性安置作業規定」第8 條第1 項第1 款
    規定，原告繳交退伍金28,546元予被告，另依被告63年6 月
    12日輔貳字第5391號函所示，該筆退伍金應繳存國庫，俟原
    告脫離就業時，無息發還。嗣被告因公務員退休法第13條於
    68年1 月間修正，規定退休再任人員，無庸繳回已領退休金
    ，乃以71年2 月10日以輔貳字第2271號函發「行政院退除役
    官兵輔導委員會協助性安置就業調整措施」，其第4 點第4
    款第l 目揭示，已經協助性安置就業軍官繳存無息保管之退
    伍金，即予發還等情，為兩造所不爭執，並有被告「國軍退
    除役軍官協助性安置作業規定」、被告63年6 月12日輔貳字
    第5391號函及71年2 月10日以輔貳字第2271號函發「行政院
    退除役官兵輔導委員會協助性安置就業調整措施」等文件影
    本在卷為憑。職是，自71年2 月10日起，原告就所繳交之退
    伍金即得隨時請求被告返還，類推適用民法第125 條規定，
    其時效期間為15年，算至86年2 月10日止，此一公法上金錢
    請求權即因時效完成而失效。惟原告遲至98年12月18日始向
    被告請求返還，有申請書影本在卷可稽，顯已罹於時效，猶
    提起本件給付訴訟，訴請返還原繳存之退伍金，為無理由，
    應予駁回。
  (三)又原告申請返還退伍金，被告以系爭函文復原告，以原告原
    繳存之退伍金已於71年5 月1 日發還，原告提起訴願，經訴
    願以系爭函文非行政處分為由而不受理乙節，確有申請書、
    系爭函文及訴願決定可憑。被告系爭函文雖未滿足原告申請
    ，原告對之不服，本可循行政爭訟途徑定紛止爭，殊無不法
    侵害原告權利之可能。原告泛指上開情節造成其返還退伍金
    無門，精神損耗難以估計，依損害賠償規定請求被告給付原
    告精神賠償金1 億元，即屬無據，亦應駁回。
五、綜上所述，原告之主張均無可採，其請求被告發還退伍金及
    給付損害賠償，均無理由，應予駁回。
據上論結，本件原告之訴為無理由，依行政訴訟法第98條第1 項
前段，判決如主文。
中    華    民    國    99    年    8     月    11    日
                    臺北高等行政法院第一庭
                              審判長法  官  王立杰
                                    法  官  許麗華
                                    法  官  楊得君
上為正本係照原本作成。
如不服本判決，應於送達後20日內，向本院提出上訴狀並表明上
訴理由，如於本判決宣示後送達前提起上訴者，應於判決送達後
20日內補提上訴理由書（須按他造人數附繕本）。
中    華    民    國    99    年    8     月    11    日
                                    書記官  徐子嵐

司法院資訊處製作；財團法人民間司法改革基金會備份。
